【裁判字號】    98,上訴,2299
【裁判日期】    980715
【裁判案由】    殺人等
【裁判全文】
臺灣高等法院刑事判決               98年度上訴字第2299號
上  訴  人
即  被  告  甲○○
選任辯護人  周漢威律師
            林三加律師
            謝幸伶律師
上列上訴人因殺人等案件，不服臺灣臺北地方法院98年度重訴字
第3號，中華民國98年4月30日第一審判決（起訴案號：臺灣臺北
地方法院檢察署97年度偵字第26226號），提起上訴，本院判決
如下：
    主  文
上訴駁回。
    事  實
一、甲○○於民國95年1月13日與大陸女子蔣玉仙結婚，蔣玉仙
    來臺後，於同年10月23日離家未歸。甲○○遍尋未果，乃過
    濾蔣玉仙通聯紀錄，察覺門號0000000000使用人乙○○與之
    多有聯繫，懷疑其唆使蔣玉仙離家，兩人屢屢於電話中就蔣
    玉仙行蹤起口角爭執。甲○○於97年11月27日清晨4、5時許
    ，復以電話質問乙○○，乙○○即辱罵甲○○並關閉手機，
    甲○○因而心生不滿，遂於同日上午9時許，至臺北市○○
    區○○街179號前等候乙○○，適乙○○與其男友劉慶生於
    上午9時15分許路過該處，即向劉慶生表明甲○○即常以電
    話騷擾之人，3人發生嚴重口角爭執，並互有拉扯，甲○○
    明知人之頭、頸、胸、腹，均係生命賴以維繫之重要身體部
    位，以利刃砍刺，將生致命結果，竟基於殺人犯意，以其所
    有隨身攜帶之水果刀1把（13公分長，雙面刀，一為平滑，
    一為鋸齒），朝劉慶生左胸、左腋下處猛刺3刀，復接續朝
    臉部、後頸各猛砍數次，致其前胸左側有1.0公分直徑、第3
    、4肋骨斜走進入胸腔再穿過心包膜及於左心室上方之穿刺
    傷，左血胸1500cc及血塊、心包囊有血100cc，左肺下葉穿
    刺傷，左肺胸膜囊腔有血及血塊1500cc，臉部3處之2公分、
    2.5公分、1.5公分開放性傷口，後頸部2處之2.5公分、0.5
    公分開放性傷口（被告所犯殺害劉慶生既遂部分，經原審判
    處有期徒刑12年，被告向本院提起上訴後，復撤回上訴而確
    定）。甲○○見劉慶生逃離現場，竟另起殺人犯意，轉持上
    揭水果刀朝乙○○後腦、右臉各猛砍1刀，致其後枕部2.5公
    分裂傷、右臉頰3.5公分裂傷，乙○○負傷逃離，惟於漢中
    街173號郵局前為甲○○追及，其左腹、右肩再遭各猛刺1刀
    ，致乙○○左肋下緣2公分穿刺傷、左橫膈2公分穿刺傷，左
    脾穿透（背面3公分、腹面2公分），腹內出血。嗣民眾報警
    ，甲○○主動向警員陳隆燦承認係行為人而自首接受裁判，
    並交出水果刀，而扣得該刀。劉慶生因胸部穿刺傷，出血引
    起缺血性休克，在同日上午9時31分許於到院前死亡。乙○
    ○送院後休克命危，一度經醫師開立病危通知，嗣切除脾臟
    、修補橫膈膜、止血後，始倖免於死。
二、案經乙○○訴由臺北市政府警察局萬華分局報請臺灣臺北地
    方法院檢察署檢察官偵查起訴。
    理  由
壹、證據能力
一、證人乙○○於警詢中所為陳述，為被告以外之人於審判外之
    陳述，屬傳聞證據，本院審酌該陳述作成之狀況，並考量證
    人乙○○於原審審理時業經傳喚到庭具結作證，且經檢、辯
    雙方交互詰問，所為證述與警詢所述並無不符，尚非證明犯
    罪事實存否所必要，因認上開證人於警詢所為之陳述，與刑
    事訴訟法第159條之2或第159條之3所定情形不相符合，復查
    無其他得例外取得證據能力之法律依據，此項證據方法應予
    排除，不得作為本案證明被告有罪之依據。
二、除以上被告所爭執之證據能力外，以下所引之證據，經本院
    當庭提示，於檢察官、被告與其辯護人均無意見，且未於言
    詞辯論終結前聲明異議，本院審酌該等證據作成之情況，認
    為適於為本件認定事實之依據，依刑事訴訟法第159條之5第
    2項規定，應具有證據能力，該得採為證據。
貳、實體部分：
一、訊據被告甲○○固坦承當日與劉慶生、乙○○二人發生口角
    爭執後，以水果刀刺殺乙○○，惟辯稱：當日未約劉慶生、
    乙○○，而是約一位恐嚇他不准追查其妻下落不詳姓名之男
    子，不料渠2人到達現場竟先毆打我，乃憤而失控，持防身
    用之水果刀刺殺乙○○，但並未追殺云云。經查：
  (一)被告甲○○坦認其於上揭時、地因與劉慶生、乙○○二人發
    生口角爭執、拉扯，乃持扣案水果刀刺殺告訴人乙○○之事
    實，核與證人乙○○於原審審理時證述：這個電話已經吵半
    年多（指被告電話），我曾在電話中叫很多男生跟被告解釋
    ，但都解釋不通，被告於97年11月27日早上4、5點打電話給
    我，兩人互罵髒話，我就關機。事發時我與劉慶生經過該處
    ，看見被告坐在漢中街路口摩托車上，被告從車上站起來，
    我跟劉慶生表示係此人騷擾我，劉慶生上前與被告說，我們
    沒有藏你老婆，被告很不爽，我說不然你到我們樓上去看，
    被告不去，即從口袋拿刀刺向劉慶生，我就看到劉慶生臉上
    流血，劉慶生跑掉後，被告轉而刺我，第一刀先刺我的頭部
    ，刺好幾刀，我跑了一段路，被告繼續追，要殺我，到郵局
    門口又從腰、肩部刺好幾刀，刺到血流滿面，血流到身體等
    語（見原審卷第108頁背面至109頁正面、第110頁背面至111
    頁背面）及在場證人李碧梨於警詢時證稱：我於97年11月27
    日上午9時15分許，聽見2男1女在臺北市○○街179號前發生
    口角爭執，1男（指劉慶生）臉上流血，手掩臉往捷運站方
    向逃跑，現場剩下1男（指被告甲○○）與1女（指乙○○）
    在該處爭吵，林男邊罵譚女邊拿一把刀砍向譚女等語相符（
    見臺灣臺北地方法院檢察署97年度偵字第26226號卷〈下稱
    偵卷〉第28至29頁）。而證人乙○○遭被告刺殺後，受有後
    枕部2.5公分裂傷、右臉頰3.5公分裂傷、右後肩裂傷、左肋
    下緣2公分穿刺傷、左橫膈2公分穿刺傷，左脾穿透（背面3
    公分、腹面2公分），腹內出血，休克命危，醫師開立病危
    通知，並給予緊急點滴輸液及輸血，經腹部電腦斷層檢查證
    實脾臟裂傷、腹內出血，立即進行緊急剖腹手術，手術發現
    左腰腹壁穿刺傷、橫膈裂傷、脾臟穿透傷、出血、胰尾表面
    出血，乃切除脾臟、修補橫膈、止血等情，復有臺北市立聯
    合醫院和平院區（下稱和平醫院）診斷證明書、和平醫院97
    年12月17日北市醫和字第09734325700號函及證人乙○○病
    歷資料、病危通知單在卷足證（見偵卷第36、149至150、70
    至141頁）在卷可稽，且被告外套及褲子所採集之血跡與乙
    ○○DNA-STR型別相同，有內政部警政署刑事警察局97年12
    月30日刑醫字第0970190451號鑑驗書及現場照片附卷可稽（
    見偵卷第168頁至第211頁，第212頁至第213頁），復有被告
    所有持以刺殺乙○○之水果刀1把扣案可供佐證。綜上，足
    證被告甲○○確有如事實欄所述時、地持刀刺殺乙○○之犯
    行。被害人乙○○所受上開傷勢確係肇因於被告持刀刺殺所
    致，其行為與被害人乙○○之上開傷勢結果間顯有相當因果
    關係，殆可認定。
  (二)再以刀械之鋒利，持之砍人足以致人於死，此為一般人所共
    認，自應為被告所明知。又按頸部內含人體呼吸主要器官、
    更有大動脈流經，而頭部更為掌控人體精神意識知覺、各種
    器官正常運作中樞之大腦、小腦之所在，而胸部肋骨下方及
    腹部，則分佈有心臟、肺臟、肝臟、脾臟等人體重要器官，
    均為人體要害及脆弱部位，如以銳利之刀器近距離朝人體頭
    部、頸部、前胸及腹部等要害猛刺，極易直接傷及大腦或心
    臟或切斷大動脈、呼吸器官、意識中樞，使之喪失功能或有
    發生切斷動脈流血致死、甚或呼吸衰竭、喪失意志或因而傷
    及其他內臟，導致氣胸、血胸，出血過多而發生死亡之結果
    ，此為一般人所知悉，並當為被告主觀上所得預見。經查，
    本件被告所持水果刀（13公分長，雙面刀，一為平滑，一為
    鋸齒），質地堅硬，外形犀尖銳利，足以殺害人之生命。乃
    被告持刀對手無寸鐵之證人乙○○砍殺，並於證人乙○○負
    傷逃離之際，仍窮追再持刀猛刺證人乙○○上揭身體重要部
    位多次，致乙○○受有後枕部2.5公分裂傷、右臉頰3.5公分
    裂傷、右後肩裂傷、左肋下緣2公分穿刺傷、左橫膈2公分穿
    刺傷，左脾穿透（背面3公分、腹面2公分），腹內出血之傷
    害，足見被告當時用力之深，殺意之堅，其有殺害乙○○生
    命之決意，甚為明確。是被告辯稱不知砍殺譚診華之要害等
    語，並不足以卸免殺人之罪責。
  (三)至被告辯稱當日並非在案發現場等劉慶生、乙○○，而是要
    等一位恐嚇伊不准追查妻子下落之男子云云。然查：被告與
    所稱之男子並未謀面，卻稱在案發地點等候，已令人生疑？
    ，且被告與乙○○已有數度於電話交談中發生摩擦，更且於
    案發當日清晨始於電話中惡言相向，此為被告所坦認，核與
    證人乙○○所述相符，復徵之，被告於偵查中自承當日因氣
    不過，遂到漢中街179號前，就是要等他們出現（見偵卷第
    59頁訊問筆錄），又於原審審理中供稱因為曾與乙○○約在
    西門町捷運站1號出口，雖未見面，但經觀察一位機車騎士
    之行車路徑，猜測乙○○應住漢中街179號（見原審卷第118
    頁審判筆錄），足見，被告當日前往漢中街179號前，應係
    等候乙○○之出現。是其辯稱並非等候乙○○出現等語，顯
    無可採。
  (四)另被告辯稱係劉慶生、乙○○二人先毆打伊，乃憤而失控刺
    殺乙○○云云。惟查，被告於案發當日經原審法院羈押，送
    往臺灣臺北看守所時檢查有無外傷，結果為被告除右手刀傷
    （右手掌、右食指割傷）外，並無其他傷勢，有臺灣臺北看
    守所98年4月2日北所衛字第0980003382號函及新收被告內外
    傷紀錄表、自白書、受傷照片在卷可考（見原審卷第92至95
    頁），被告於自白書自承該傷係案發當日與他人起口角爭執
    而大打出手，致為利刃割傷等語，且證人乙○○於原審亦明
    確證稱：我與劉慶生並無先攻擊被告等語（見原審卷第109
    頁背面）；而依原審法院勘驗案發現場監視錄影機畫面及被
    告所提翻攝照片（見原審卷第54至80頁），亦未見劉慶生、
    乙○○有先出手毆打被告之舉，有勘驗筆錄在卷可稽（見原
    審卷第96至97頁），是被告所辯，尚無可採。至辯護人主張
    原審勘驗筆錄可見乙○○有伸手拉扯之舉，堪認雙方確有爭
    執拉扯。惟依原審勘驗筆錄僅記載乙○○有伸手、似有與人
    推擠、拉扯，顯見勘驗筆錄僅能確認乙○○有伸手，然該伸
    手究係自衛或攻擊並無法確認，且縱其間有推擠拉扯，亦無
    法證明被告辯稱乙○○與劉慶生先毆打伊等情。
  (五)又被告辯稱刺殺乙○○之際，並未追乙○○云云。然查，被
    害人乙○○之血跡散佈在漢中街第173號至183號間，此有內
    政部警政署刑事警察局鑑驗書影本附卷可參（偵查卷第212
    頁），又據原審勘驗筆錄記載內容可見乙○○自地面爬起，
    與被告發生激烈拉扯，並沿騎樓往眼鏡行方向跑離現場，而
    被告往乙○○方向逼近等情（見原審卷第97頁勘驗筆錄），
    復據證人乙○○證稱被告見劉慶生跑掉，就轉而刺我，刺了
    好幾刀，我的血已經流到身體，我跑了一段路，被告追我，
    至郵局門口又從腰、肩刺了好幾刀等語及員警陳隆燦於偵查
    中證稱：抵達現場見1名女子坐在郵局門前人行道，臉部流
    血等語。足認乙○○確遭被告追殺至郵局前，因此血跡沿路
    滴下，復因傷重無法起身，遂端坐郵局前人行道上等情，均
    堪確認。是被告辯稱並未追刺譚診華，亦係卸責之詞，礙難
    採信。
  (六)綜上，被告前揭所辯，核屬推諉卸責之詞，不足採信。本案
    事證明確，被告犯行洵堪認定，應予依法論科。
二、核被告所為，係刑法第271條第2項、第1項之殺人未遂罪。
    被告持水果刀刺證人乙○○多次，係基於一殺人犯意之接續
    行為，應論以一罪。被告已著手殺人行為之實施，但未生被
    害人死亡之結果，為未遂犯，應依刑法第25條第2項規定減
    輕其刑。查被告於偵查犯罪機關發覺前，主動承認犯罪並交
    出水果刀而自首接受裁判一情，業經警員即證人陳隆燦於偵
    查中結證屬實，爰依刑法第62條前段減輕其刑，並依刑法第
    70條規定，遞減之。
三、原審基此認定，援引刑法第271條第1項、第2項、第25條第2
    項、第62條前段、第38條第1項第2款，審酌被告並無前科，
    有本院被告前案紀錄表在卷為憑，素行尚可；僅因口角爭執
    ，即持利刃怒殺素未相識之乙○○，於乙○○負傷逃離，仍
    窮追猛刺致其幾近喪命，足徵被告嚴重漠視他人生命法益，
    惡性重大；兼衡被告以計程車為業，並陋就為安身之處，居
    無定所，生活困頓，不願孤老終生希冀家庭溫暖，乃向銀行
    借貸籌措結婚款項，豈知大陸配偶來臺僅9月餘即不知去向
    ，並認證人乙○○屢次飾掩與蔣玉仙認識一情，被告在久尋
    未果、長期蘊積焦灼、深疑情緒下，案發當日凌晨復經證人
    乙○○以不雅言辭刺激，於案發時與證人乙○○及其男友再
    生口角爭執，因而怒氣難抑始起意刺殺之犯罪動機、國中畢
    業智識程度，坦承犯行，於審理時仍不願向證人乙○○道歉
    之犯後態度，及被告因娶妻尚向銀行借貸負債，已一貧如洗
    而無力賠償證人乙○○、被告犯罪手段、目的、生活狀況等
    一切情狀，量處有期徒刑10年。又敘明公訴人以被告僅因一
    己懷疑及口角爭執即怒殺2人，求處被告無期徒刑，固非無
    因，惟審究上揭各情，細斟再三，仍認尚不至使被告永久禁
    絕、隔離於社會之程度。並說明扣案水果刀1把，為被告所
    有供本案犯罪所用之物，業據其自承在卷（見原審卷第115
    頁），爰依刑法第38條第1項第2款規定宣告沒收。經核其認
    事用法，均無不合，量刑亦屬適當。被告上訴意旨，仍執陳
    詞，認其係遭劉慶生、乙○○二人毆打，才失控刺殺乙○○
    ，並認本件量刑最高應不得逾有期徒刑4年，原審量刑過重
    ，有違比例原則云云，然依前揭說明，並無證據足資證明被
    告當時遭劉慶生、乙○○二人毆打之情。又刑之量定，係實
    體法上賦予法院得為自由裁量之事項，倘其未有逾越法律所
    規定之範圍，或濫用其權限，即不得任意指摘為違法。本件
    原審法院已依刑法第25條第2項、第62條前段、第70條之規
    定予以減輕被告刑責，量刑亦屬妥適，被告主張本件量刑最
    高應不得逾有期徒刑4年，容有誤解，尚無可採。綜上所述
    ，被告上訴為無理由，應駁回之。
據上論斷，應依刑事訴訟法第368條，判決如主文。
本案經檢察官沈世箴到庭執行職務。
中    華    民    國    98    年    7    月    15    日
                  刑事第八庭  審判長法  官  鄭文肅
                                    法  官  郭豫珍
                                    法  官  劉嶽承
以上正本證明與原本無異。
如不服本判決，應於收受送達後10日內向本院提出上訴書狀，其
未敘述上訴之理由者並得於提起上訴後10日內向本院補提理由書
（均須按他造當事人之人數附繕本）「切勿逕送上級法院」。
                                    書記官  何仁崴
中    華    民    國    98    年    7     月    15    日


司法院資訊處製作；財團法人民間司法改革基金會備份。
